臺灣高等法院民事判決
109年度家上字第53號
上  訴  人  張李震  
            張新霽  
上  訴  人  張新雨

上  一  人
訴訟代理人  王琛博律師
            吳孟哲律師
被  上訴人  張新霖  

            張舒涵  
上列當事人間請求塗銷所有權移轉登記等事件，上訴人對於中華
民國108年10月29日臺灣臺北地方法院107年度家繼訴字第66號、
107年度調家訴字第2號第一審判決，各自提起上訴，本院於109
年4月8日言詞辯論終結，判決如下：
    主      文
上訴人張李震、張新霽之上訴駁回。
原判決關於駁回上訴人張新雨後開第三項、第四項之訴部分，暨
命上訴人張新雨負擔訴訟費用之裁判均廢棄。
上訴人張李震、張新霽與上訴人張新雨於民國一○七年三月八日
就臺灣臺北地方法院一○六年度家調字第一一六六號事件所作成
之調解無效。
臺灣臺北地方法院一○七年度司執字第二九○九九號、第二九一○○
號強制執行事件所為之執行程序應予撤銷。
第二審訴訟費用關於上訴人張李震、張新霽上訴部分，由上訴人
張李震、張新霽負擔。第一審關於命上訴人張新雨負擔訴訟費用
部分，及第二審訴訟費用關於上訴人張新雨上訴部分，由上訴人
張李震、張新霽負擔。
    事實及理由
被上訴人張新霖、張舒涵經合法通知，無正當理由未於言詞辯
  論期日到場，核無民事訴訟法第386條各款所列情形之一，依
  家事事件法第51條準用民事訴訟法第385條第1項前段規定，爰
  依上訴人張李震、張新霽之聲請，由其一造辯論而為判決。
張李震、張新霽（下稱張李震等2人）在原審以被上訴人張新雨
  、張新霖、張舒涵為被告〔原審107年度家繼訴字第66號卷（下
  稱66號卷）一第2、43頁〕起訴主張：被繼承人張利民生前與張
  新雨間於民國100年9月5日就如附表一所示不動產（下稱系爭
  不動產），以買賣為登記原因所為之所有權移轉登記（下稱系
  爭登記）有無效之原因，張新雨因此經原審以105年度簡字第2
  948號刑事簡易判決有罪確定在案（下稱相關刑案）。系爭登
  記既為無效，張新雨應塗銷系爭登記，且系爭不動產應列為張
  利民之遺產，由兩造按如附表二所示之應繼分比例分割。爰依
  民法第242條、第244條第1項、第767條、第1164條之規定，求
  為命㈠張新雨塗銷系爭登記、㈡於辦理繼承登記後，系爭不動產
  按如附表二所示之應繼分比例分割之判決。
  張新雨則以：相關刑案雖認定伊有偽造文書情事，但因張利民
  實際上係贈與，僅登記原因偽載買賣而已，不妨礙伊與張利民
  間贈與契約之有效性，該贈與行為自屬有效。系爭不動產房地
  既屬張利民生前贈與，非屬張利民之遺產，張李震等2人請求
  伊塗銷系爭登記及裁判分割，於法無據等語，資為抗辯。
　張新霖未於言詞辯論期日到場，據其於準備程序及所提書狀載
  ：同意上訴人之上訴聲明，請求維持一審判決云云。
  張舒涵未於準備程序、言詞辯論期日到場，亦未提出書狀作何
  聲明、陳述。
張新雨於原審以張李震等2人為被告起訴主張：伊與張李震等2
  人於原審以106年度家調字第1166號作成調解（下稱系爭調解
  ）。系爭調解內容載伊給付張李震等2人各新臺幣（下同） 30
  萬元，張李震等2人其餘請求拋棄。系爭調解係承審法官稱張
  利民贈與張新雨之款項（張利民生前為感謝受伊照顧生活，於
  102年4月12日提領3,125,715元贈與伊）均屬遺產，需分配予
  全體繼承人，並稱所有情形均分配予繼承人云云，方致伊陷於
  錯誤而成立系爭調解，顯有意思表示錯誤之情形。且系爭調解
  非全體繼承人共同參與，當事人適格顯有欠缺，且對調解成立
  標的意思不一致，應屬無效，張李震等2人以系爭調解為執行
  名義該強執程序應予撤銷。爰依民法第92條、第88條、民事訴
  訟法第416條第2項、第4項準用第500條及強制執行法第14條第
  1項之規定，求為㈠原審107年度司執字第29099號、第29100號
  強制執行程序（下稱系爭強執程序），應予撤銷、㈡宣告系爭
  調解為無效或應予撤銷之判決。
　張李震等2人則以：系爭調解由法官作成，應屬合法有效云云
  ，資為抗辯。
原審駁回張李震等2人、張新雨之請求。張李震等2人、張新雨
  各自提起上訴。張李震等2人聲明：
　㈠原判決關於駁回張李震、張新霽後開第二項、第三項之訴部
　  分廢棄。
  ㈡張新雨應塗銷系爭登記。
  ㈢於辦理繼承登記後，系爭房地應按附表二所示之應繼分比例
    分割。
　張新雨答辯聲明：上訴駁回。
　張新雨上訴聲明：　
  ㈠原判決關於駁回張新雨後開第二項、第三項之訴部分廢棄。
  ㈡臺灣臺北地方法院107年度司執字第29099號、第29100號強制
    執行程序應予撤銷。
  ㈢宣告臺灣臺北地方法院106年度家調字第1166號返還遺產等事
    件於107年3月8日成立之調解為無效。
  張李震等2人答辯聲明：上訴駁回。
  （未繫屬本院者，不予贅述）。
張李震等2人主張前揭事實，提出建物謄本、相關刑案判決、繼
  承系統表、父親口述等件為證（66號卷一第5-29頁）。而系爭
  不動產原為張利民所有，於100年9月5日以買賣為登記原因辦
  理所有權移轉登記予張新雨，張利民係於103年7月3日死亡等
  情，為兩造所不爭執，堪信為真正。張李震等2人另主張張利
  民生前與張新雨間於100年9月5日就系爭不動產，所為系爭登
  記有無效之原因，張新雨因此經相關刑案判決有罪確定在案，
  系爭登記既為無效，張新雨應塗銷系爭登記，且系爭不動產應
  列為張利民之遺產，由兩造按如附表二所示之應繼分比例分割
  云云，則為張新雨所否認，並以前詞置辯。
　㈠按「當事人主張有利於己之事實者，就其事實有舉證之責任
    」、「虛偽意思表示，隱藏他項法律行為者，適用關於該項
    法律行為之規定」、「稱贈與者，謂當事人約定，一方以自
    己之財產無償給與他方，他方允受之契約」，民事訴訟法第
    277條前段、民法第87條第2項、第406條分別定有明文。
  ㈡查張新雨因無買賣事實，而將系爭不動產以買賣為登記原因
    ，由張利民移轉登記予張新雨，致生損害於地政機關對於不
    動產所有權移轉登記管理事項登載之正確性等情，經相關刑
    案判決涉犯偽造文書罪有罪確定。惟張利民生前於臺灣臺北
    地方檢察署（下稱北檢）102年度他字第3410號案件偵查中
    證稱：「其名下所有之本案房地（按即系爭不動產）原來是
    要過戶給張凱翔，但因張凱翔有積欠他人債務，方決定移轉
    登記給張新雨；本案房地於100年9月間移轉登記所有權予張
    新雨有經過其同意」等語，有相關刑案判決在卷可參（66號
    卷一第325-328頁），原審亦已調閱相關刑案查閱屬實，顯
    然張利民生前確同意將系爭不動產無償贈與張新雨。
　㈢雖張利民與張新雨間就系爭不動產無買賣之事實，卻以買賣
    為登記原因辦理移轉登記，然依前開規定，不影響其隱藏贈
    與行為之法律效力，仍應認該所有權移轉之處分行為為有效
    ，張新雨已合法取得系爭房地之所有權。申言之，系爭不動
    產移轉原因之買賣，固為通謀虛偽意思表示，但其隱藏之贈
    與行為已具備成立要件及生效要件，張李震等2人不得以其
    為虛偽之買賣而訴請張新雨塗銷張利民與張新雨間就系爭不
    動產之所有權移轉登記。
　㈣張新雨既於張利民生前即已合法取得系爭不動產之所有權，
    系爭不動產自非屬張利民之遺產範圍，張李震等2人除請求
    張新雨塗銷系爭登記外，進而請求於辦理繼承登記後，系爭
    不動產應按附表二所示之應繼分比例分割，亦屬無據，不應
    准許。
　㈤末查，張李震等2人依民法第242條、第244條第1項、第767條
    、第1164條之規定為上開請求。然民法第242條規定：「債
    務人怠於行使其權利時，債權人因保全債權，得以自己之名
    義，行使其權利。但專屬於債務人本身者，不在此限」，張
    李震等2人未舉證證明其係張利民之債權人，自無該條之適
    用。同法第244條第1項規定：「債務人所為之無償行為，有
    害及債權者，債權人得聲請法院撤銷之」，張李震等2人亦
    未舉證證明其係張新雨之債權人。再系爭不動產為張新雨所
    有，非屬張李震等2人所有，則其依民法第767條之規定為上
    開請求，亦屬無據。民法第1164條規定：「繼承人得隨時請
    求分割遺產。但法律另有規定或契約另有訂定者，不在此限
    」，而系爭不動產非屬張利民之遺產，已如上述，張李震等
    2人依此規定請求分割系爭不動產，仍屬無據。
張新雨主張系爭調解非全體繼承人共同參與，當事人適格顯有
  欠缺，且對調解成立標的意思不一致，應屬無效；張李震等2
  人據無效之系爭調解為執行名義所為之系爭強執程序事件亦應
  予撤銷一節，提出系爭調解筆錄為證（本院卷第173頁）。張
  李震等2人則辯稱：系爭調解由法官作成，應屬合法有效云云
  。
　㈠查系爭調解即原審106年度家調字第1166號返還遺產事件所作
    成之調解〔原審107年度調家訴字第2號卷（下稱2號卷）第31
    頁）。既稱「返還遺產」事件，其當事人應為張利民全體繼
    承人方為當事人適格；據張李震填載之張利民繼承系統表之
    記載，張利民之繼承人有長子張李震、四子張新霖、五子張
    新霽、六子張新雨及次子張李霈（已死亡）之女張舒涵（66
    號卷一第27頁）。然系爭調解到場之當事人僅張李震等2人
    與張新雨計三人，依上開說明，自有當事人不適格之情形。
　㈡再「調解經當事人合意而成立；調解成立者，與訴訟上和解
    有同一之效力」、「和解成立者，與確定判決有同一之效力
    」，民事訴訟法第416條第1項、第380條第1項分別定有明文
    ，故調解成立者，亦與確定判決有同一之效力。當事人之適
    格有無欠缺，為法院應依職權調查之事項。而當事人適格欠
    缺者，法院應判決駁回原告之訴，不得就原告之訴為實體上
    有無理由之裁判，自亦不得為訴訟上之和解、調解。苟以不
    適格之當事人成立訴訟上和解、調解，其效力不及於適格之
    當事人，即不生私法上之效果。系爭調解既有當事人不適格
    之情形，是系爭調解效力不及於適格之當事人，即不生私法
    上之效果，而有無效之情形。又所謂無效乃當然、自始無效
    ，與調解未成立同。
  ㈢雖系爭調解作成日期為107年3月8日，而張新雨提起宣告系爭
    調解無效之日期為同年4月20日，已逾30日之不變期間。然
    依民事訴訟法第416條第2項及第4項規定，調解有無效或得
    撤銷之原因者，當事人得向原法院提起宣告調解無效或撤
    銷調解之訴；同法第500條至第502條及第506條之規定，於
    提起宣告調解無效或撤銷調解之訴準用之。又依同法第500
    條規定：「再審之訴，應於三十日之不變期間內提起。前項
    期間，自判決確定時起算，判決於送達前確定者，自送達時
    起算；其再審之理由發生或知悉在後者，均自知悉時起算。
    但自判決確定後已逾五年者，不得提起。以第四百九十六條
    第一項第五款、第六款或第十二款情形為再審之理由者，不
    適用前項但書之規定」。惟於92年2月7日修正民事訴訟法時
    ，將原第416條第4項但書規定：「但有民法上無效之原因者
    ，不受第五百條不變期間之限制」刪除，其立法理由為：「
    …民法上之無效有絕對無效或相對無效，如認為成立之調解
    有民法上無效之原因，即一律不受第五百條不變期間之限制
    ，而得隨時提起宣告調解無效之訴者，實有礙法之安定性，
    故將第四項但書規定刪除，委由法官依具體個案情形，就當
    事人所主張之無效原因，個別判斷其提起宣告調解無效之訴
    是否須受第五百條不變期間之限制」。是提起宣告調解無效
    或撤銷調解之訴，原則上固應準用民事訴訟法第500條不變
    期間之規定，於一定期間內提起，然若當事人係主張調解有
    民法上無效之原因而提起宣告調解無效之訴者，則應由法官
    依具體個案情形，個別判斷其提起宣告調解無效之訴是否須
    受上開不變期間之限制，要非謂一律須於上開不變期間內起
    訴始為適法。
　㈣而上訴人張新雨主張其與張李震等2人於107年3月8日所成立
    之系爭調解有當事人不適格之情形，應屬無效等情，本院認
    為維護法秩序及當事人之利益，並避免雙方因系爭調解另行
    衍生其他紛爭，認上訴人提起本件宣告調解無效之訴，應不
    受民事訴訟法第500條規定之限制。申言之，調解經當事人
    合意而成立；調解成立者，固與民事確定判決有同一之效力
    ，然此項調解亦屬法律行為之一種，如其有無效之原因，而
    當事人未於調解筆錄送達後，或知悉時起算三十日內提起宣
    告調解無效之訴者，基於無效之法律行為係自始、當然、絕
    對、確定的不生效力之法理，應解為不因該不變期間之經過
    而成為有效，當事人仍得主張其為無效。
　㈤系爭調解事件原應以張利民之全體繼承人為當事人，方屬當
    事人適格，而系爭調解僅由張李震等2人與張新雨計3人合意
    而成立，置另繼承人張新霖、張舒涵於不顧，而有當事人不
    適格之情形，有如上述，依上開說明，上訴人張新雨據以主
    張系爭調解於張李震等2人與張新雨間有無效之原因，應屬
    可取。上訴人張新雨依民事訴訟法第416條第2項之規定，請
    求宣告系爭調解此部分為無效，為有理由。
  ㈥按「執行名義成立後，如有消滅或妨礙債權人請求之事由發
    生，債務人得於強制執行程序終結前，向執行法院對債權人
    提起異議之訴」，強制執行法第14條第1項前段定有明文。
    查張李震等2人以系爭調解筆錄為執行名義，聲請對張新雨
    之財產為強制執行，經原審以系爭強執程序事件受理，並對
    張新雨之財產實施查封等情，已據本院調閱該執行卷宗審閱
    屬實（影本見本院卷第183-195頁）。系爭調解既經宣告無
    效，張李震等2人自不得再以系爭調解筆錄為執行名義對張
    新雨之財產聲請強制執行，張新雨依前揭規定請求撤銷系爭
    執行事件所為強制執行程序，洵屬有據，應予准許。
綜上所述，張李震等2人依民法第242條、第244條第1項、第
　767條、第1164條之規定，請求㈠張新雨應塗銷系爭登記、㈡於
  辦理繼承登記後，系爭不動產應按附表二所示之應繼分比例分
  割，於法無據，應予駁回。原審為上訴人張李震等2人敗訴之
  判決，核無不合。張李震等2人上訴意旨指摘原判決此部分不
  當，求予廢棄改判，為無理由，應予駁回。張新雨依民事訴訟
  法第416條第2項、強制執行法第14條第1項之規定，請求㈠宣告
  臺灣臺北地方法院106年度家調字第1166號返還遺產等事件於1
  07年3月8日成立之調解為無效、㈡臺灣臺北地方法院107年度司
  執字第29099號、第29100號強制執行程序應予撤銷，於法有據
  ，應予准許。原審為張新雨敗訴之判決，尚有未洽，張新雨上
  訴意旨指摘此部分原判決不當，求予廢棄改判，為有理由，應
  由本院予以廢棄，改判如主文第三項、第四項所示。又系爭調
  解無效為系爭強執程序撤銷之前提，爰先宣告系爭調解無效，
  再諭知系爭強執程序應予撤銷，不受張新雨聲請之拘束。
張李震等2人雖於上訴理由狀載：「並於100年9月5日借名登記
  於被上訴人張新雨之名下……借名登記關係於張利民死亡後消滅
  ，系爭房地回復為張利民所有，而由張利民之繼承人即上訴人
  張李震、張新霽、被上訴人張新雨、張新霖、張舒涵繼承而為
  公同共有」云云（本院卷第33-34頁），惟張李震等2人於言詞
  辯論期日明白主張：「（你們究竟係主張移轉登記無效或是借
  名登記？）我們主張移轉登記無效，不主張借名登記」等語（
  本院卷第155頁），本院自無庸就上開借名登記之法律為判斷
  。另本件事證已臻明確，兩造其餘之攻擊或防禦方法及所用之
  證據，經本院斟酌後，認為均不足以影響本判決之結果，爰不
  逐一論列。又本件言詞辯論終結時間在109年4月8日上午10時5
  6分（本院卷第181頁），張李震於同日下午3時提出陳報狀載
  ：「請求終止借名登記所有權移轉回來」云云(本院卷第180之
  1頁），係屬言詞辯論終結後之主張，本院亦無庸審酌，均合
  併敘明。
據上論結，上訴人張李震、張新霽之上訴無理由，上訴人張新雨
之上訴有理由，依家事事件法第51條、民事訴訟法第449條第1項
、第450條、第78條、第85條第1項前段、第463條、第385條第1
項前段判決如主文。
中　　華　　民　　國　　109 　年　　5 　　月　　6 　　日
                  家事法庭
                        審判長法  官　張靜女
                            　法  官  曾部倫
                              法  官  湯美玉
附表一：
一、臺北市○○區○○段○○段000000000地號土地，現權利人：張新
    雨，權利範圍：10000分之93。
二、同上段00000-000建號門牌號碼臺北市○○區○○街00號4樓建物
    ，現權利人：張新雨，權利範圍：全部。

附表二：
編號 姓  名 應繼分比例 1 　張李震     1/5 2 　張新霽     1/5 3   張新霖     1/5 4   張新雨     1/5 5   張舒涵     1/5 

正本係照原本作成。
如不服本判決，應於收受送達後20日內向本院提出上訴書狀，其
未表明上訴理由者，應於提出上訴後20日內向本院補提理由書狀
（均須按他造當事人之人數附繕本）上訴時應提出委任律師或具
有律師資格之人之委任狀；委任有律師資格者，另應附具律師資
格證書及釋明委任人與受任人有民事訴訟法第466條之1第1項但
書或第2項（詳附註）所定關係之釋明文書影本。如委任律師提
起上訴者，應一併繳納上訴審裁判費。
中　　華　　民　　國　　109 　年　　5 　　月　　6 　　日
　　　　　　　　　　　　　    書記官  陳美宜
附註：
民事訴訟法第466條之1（第1項、第2項）：
對於第二審判決上訴，上訴人應委任律師為訴訟代理人。但上訴
人或其法定代理人具有律師資格者，不在此限。
上訴人之配偶、三親等內之血親、二親等內之姻親，或上訴人為
法人、中央或地方機關時，其所屬專任人員具有律師資格並經法
院認為適當者，亦得為第三審訴訟代理人。